最高法院刑事判決　　　　　　　　　　　　　　　八十八年度台上字第七三二六號
　　上　 訴　 人　台灣高等法院台南分院檢察署檢察官
　　上訴人即被告　丙○○
　　被　　　　告　甲○○
　　　　　　　　　乙○○
右上訴人等因被告等擄人勒贖等罪案件，經台灣高等法院台南分院中華民國八十八年
八月五日第二審更審判決（八十八年度上更(一)字第一八八號，起訴案號：台灣台南地
方法院檢察署八十七年度偵字第三○八○、三三四七、三三四八號）後，對丙○○依
職權逕送審判，視為被告已提起上訴，檢察官對被告等三人亦提起上訴，本院判決如
左：
    主  文
原判決關於丙○○、乙○○部分及甲○○共同以非法方法剝奪人之身體自由暨損壞（
謝政憲）屍體等部分均撤銷，發回台灣高等法院台南分院。
    理  由
本件原判決撤銷第一審關於被告丙○○殺人、擄人勒贖而故意殺被害人部分及被告甲
○○擄人勒贖而故意殺被害人暨被告乙○○部分之判決，改判論處丙○○殺人處死刑
，褫奪公權終身，又擄人勒贖而故意殺被害人，處死刑，褫奪公權終身（應執行死刑
，褫奪公權終身）之罪刑；又改判論處甲○○共同以非法方法剝奪人之身體自由，處
有期徒刑四年；又改判論處乙○○共同未經許可持有衝鋒槍，處有期徒刑八年，併科
罰金新台幣一百萬元，罰金如易服勞役以罰金總額與六個月之日數比例折算；就甲○
○、乙○○被訴損壞（被害人謝政憲）屍體部分，改判諭知均無罪；固非無見。
惟查：(一)科刑之判決書，須將認定之犯罪事實詳記於事實欄，然後於理由內說明其所
憑以認定之證據，以使事實與理由兩相一致，方為合法。本件原判決關於丙○○殺害
吳德明部分，於事實欄載稱係以原判決附表（原判決僅有一附表，原判決所載〝附表
一〞，應係〝附表〞之筆誤）編號一、二所示之制式九○及九二手槍及可供軍用之上
開手槍之子彈數發供該次犯罪之用，然於理由欄甲－一之「丙○○、甲○○共同持有
槍、彈，剝奪吳德明之行動自由及丙○○殺害吳德明後，共同遺棄其屍體部分」一段
則明：「被告犯本案所持之槍彈即上開烏茲衝鋒槍、九二手槍一把及美製九○手槍
各一把，亦扣押在案，如附表一編號一、二、四所示之槍彈，均經送內政部警政署刑
事警查局鑑定結果，認分係德國ＳＩＧＡＲＭＳ廠製制式九○手槍、美國ＢＥＲＥＴ
ＴＡＴ廠製制式九二手槍、制式九ＭＭ自動手槍用子彈，槍枝機械性能良好，與子彈
均具有殺傷力」（原判決正本第十頁），就論斷持烏茲衝鋒槍犯罪部分，與上引事實
欄之記載不相符合，就「美製九○手槍」一把，與原判決附表編號(二)所記載「美國制
式九二手槍」亦不符合，致事實與理由相互矛盾。(二)原判決於理由欄乙－(一)說明丙○
○剝奪被害人吳德明之行動自由並殺害，係犯刑法第三百零二條第一項之非法剝奪人
之行動自由罪、同法第二百四十七條第一項之遺棄屍體罪、同法第二百七十一條第一
項之殺人罪等三罪，又載稱：「丙○○所犯「上述三罪」及妨害自由、殺人及遺棄屍
體罪，具有方法結果之牽連關係，應從一重依殺人罪處斷」（原判決正本第二十一頁
），致理由前後矛盾。(三)依原判決認定之事實，甲○○與丙○○共同持原判決附表編
號一、二之制式九○及九二手槍，以非法方法剝奪吳德明之行動自由後，復因丙○○
邀其綁架謝政憲，乃又共同持上開二把手槍及原判決附表編號三之烏茲衝鋒槍一把，
強擄謝政憲；雖其前後所持有之九○及九二手槍相同，但其等於強擄謝政憲時所持有
之烏茲衝鋒槍則為前一案所無，其等持有烏茲衝鋒槍之犯罪行為，與之前持有九○及
九二手槍之行為及原法院八十一年度上字第一四五八號之美製九○手槍、中共黑星手
槍各一把、子彈十發，是否同一事實或有連續關係﹖尚非無研求之餘地，原判決僅論
以一個持有手槍罪而於理由稱：「丙○○於本案不再論以非法持有槍彈罪名；甲○○
非法持有前述槍彈部分（指原判決附表所示之全部槍、彈）已於妨害司機吳德明自由
時論罪，同一持有行為另行起意犯罪時，不再論持有罪」（原判決正本第二十二頁）
，尚屬率斷。復查就甲○○被訴擄人勒贖而殺害被害人謝政憲部分，原判決變更檢察
官起訴法條而僅論處甲○○刑法第三百零二條第一項之妨害自由罪（單純一罪），但
於理由內又說明：「甲○○所犯未經許可持有槍、彈罪，係一持有行為同時觸犯二罪
名，應依想像競合犯規定，從一重之未經許可持有衝鋒槍罪處斷……甲○○從一重依
剝奪人之行動自由罪處斷」（原判決正本第二十二頁及第二十三頁），先後矛盾，殊
屬違誤。(四)、按汽車牌照係公路監理機關所發給，依道路交通安全規則第八條規定，
屬行車之許可憑證，自屬刑法第二百十二條所列之特許證，若予以變造，應有該條規
定之適用；原判決於事實欄載稱丙○○、甲○○以黑色絕緣膠帶將租用之小客車車牌
ＴＷ－三二三三號，變造為ＴＷ－三二八八號；丙○○、甲○○二人此部分之犯行，
是否應成立刑法第二百十二條之罪﹖原判決恝置不論，自屬違誤。(五)原判決稱：丙○
○萌強擄謝政憲勒索其財物並加以殺害後損壞其屍體以湮滅罪跡之犯意，由丙○○叫
不知情之甲○○以電話聯絡乙○○，約定在台南市○○○路通隆企業行砂石場會面，
……八十七年二月二十四日上午九時許，至砂石場，以欲教訓謝政憲為詞，邀集乙○
○共同擄走謝政憲，三人商議後，乃基於犯意之聯絡而共同強擄謝政憲（原判決正本
第五頁及第六頁）；惟查甲○○於八十七年二月二十七日在台南市警察局第六分局新
興派出所供稱：「於二十三日（八十七年二月二十三日）計劃，槍枝由丙○○供應」
（台南市警察局第六分局南市警六刑偵字第一一○號刑案偵查卷一一○號－即警五卷
第七頁倒數第二行），原判決認定係於八十七年二月二十四日上午九時許，被告等於
砂石場會合後，始商議強擄謝政憲云云，核與上引卷內資料不符，有證據上理由矛盾
之違法；又被告等三人事前商議為教訓謝政憲而持槍強擄謝政憲，其等商議之內容如
何﹖所稱「教訓」之真意如何﹖被告等明知謝政憲係一文弱之醫師，與甲○○、乙○
○二人毫無怨隙，如所稱之「教訓」僅止於毆打或恐嚇，何以須持制式手槍二把及火
力強大之烏茲衝鋒槍為之﹖況丙○○與乙○○持槍在謝政憲之診療室強押謝政憲，因
謝政憲抵抗不從，丙○○以烏茲衝鋒槍之槍托重擊謝政憲頭部，造成顱骨骨折三‧五
公分，丙○○於原審供稱：「我拿槍托打他頭部，流血不少，站不穩」（原審卷第一
一九頁），則謝政憲縱先前曾與丙○○發生口角而生怨隙，其頭顱受此重擊，已受相
當程度之教訓，被告等三人仍予以強擄並於上車後，以膠帶綑綁雙手及矇住雙眼，甲
○○、乙○○等二人能否謂對於丙○○計劃擄人勒贖不知情﹖仍待深入審酌；復查丙
○○於車上向謝政憲勒索新台幣（下同）三千萬元贖金，甲○○、乙○○等二人當時
均在同一部車內，即已知悉丙○○擄人之目的在於勒贖，甲○○於第一審復供稱：「
押到車上，我才知道要擄人勒贖」（第一審卷(一)第四十九頁），且途中，丙○○曾命
甲○○、乙○○下車打勒贖電話，其等二人明知擄人勒贖罪之法定刑為唯一死刑，其
等為求減輕，非無於下車打電話而丙○○仍坐於車內挾持謝政憲時，向警方報案或逃
逸之機會，仍繼續參與實施擄人勒贖行為，且數次打勒贖電話，乙○○又於加油站
購買一千五百西西汽油備用，何以得論斷該二被告係懼於丙○○之淫威虛以委蛇而就
擄人勒贖之事實，與丙○○無犯意聯絡及行為分擔﹖原判決未查明慎斷，遽謂該二被
告就丙○○擄人勒贖部分不知情，殊屬率斷。(六)依原判決認定之事實，謝政憲之致命
傷係其頭部遭槍傷，子彈自左耳上方七公分處貫入，貫穿大腦及腦室，從右側太陽穴
處射出，顱內出血死亡（原判決正本第八頁），而依台灣高雄地方法院檢察署法醫師
解剖紀錄所記載，死者謝政憲左耳上方約七公分處挫裂傷一處○‧七×○‧七公分，
為槍彈入口，右側太陽穴挫裂傷一×二公分，為子彈出口，顱骨嚴重骨折（八十七年
度相字第二六六號相驗卷宗第二十九頁至第三十頁反面），則子彈自左耳上方七公分
處射入，自右太陽穴射出，幾近平行貫穿，而非由上往下射穿頭部，丙○○於原審供
稱：「我下車走四、五步，適山溝有一涵洞，押謝政憲下去，矇住雙眼，他走四步，
快到涵洞，我手槍（烏茲衝鋒槍）也裝了滅音器，朝他頭部開槍，在開槍前告訴他我
是丙○○，他剛好跌入涵洞」（原審卷第一二○頁反面及第一二一頁），於警訊供稱
：「八十七年二月二十四日下午三時許，車抵高雄縣美濃鎮○○里○○路左側山坡處
停車，而我、謝政憲下車往前走至該處一個涵洞前，我就持槍朝謝政憲頭部開一槍，
謝政憲就掉入涵洞中」（八十七年度偵字第三○八○號卷第一七六頁正面）；綜合觀
察，謝政憲應係在涵洞邊緣之地面上被槍殺而倒入涵洞中，乃原判決竟謂丙○○強押
謝政憲往涵洞走，因謝政憲雙眼遭膠帶矇住，行至該涵洞口，因無蓋而踩空跌入涵洞
，丙○○將手上之烏茲衝鋒槍子彈上膛，自謝政憲頭部左側射擊一發，謝政憲當場死
亡等情，核與上引卷內資料不符，殊有違誤。(七)甲○○於警訊供稱：「當初押謝政憲
醫師，要向其醫院打電話要求贖款三千萬元，第二次電話要求一千五百萬元，後再要
求更改為一千萬元，前後打電話之次數約三、四次，時間我沒記得，第一通丙○○打
，第二通乙○○打，第三次我打的，第四次也是我打的」（警五卷第七頁），原判決
於事實欄第三段記載第一通勒贖電話係乙○○打通後，未出聲即掛斷電話，核與上引
卷內資料不符，實情如何，尚待深入查明。(八)起訴之犯罪事實，究屬單一不可分之實
質上一罪或裁判上一罪，抑屬可分而應併罰之數罪，若檢察官之起訴書所犯法條欄內
有所主張，固可供法院審判之參考，如未主張，並非即可視為併罰之數罪，而案件是
否單一，應屬事實之範圍，法院自應依職權調查，即應就起訴書記載之全部內容，綜
合審查而為之判斷，如認係屬單一性案件，在訴訟法上為一個訴訟客體，無從分割，
經審理結果，如認一部犯罪已經證明，而他部分犯罪不能證明，則應就有罪部分於判
決主文諭知，不能證明之部分，僅應於判決理由欄明毋庸為無罪諭知之意旨為已足
，斷無於主文分別為有罪及無罪諭知之理。本件檢察官起訴書就擄人勒贖被害人謝政
憲部分之犯罪事實欄記載：「丙○○、甲○○二人犯下吳德明命案後，復因藉故勒索
位在台南市○○路二○五號「謝政憲婦產科診所」之負責醫師謝政憲不成，遂惱羞成
怒轉而為意圖勒贖而擄人之故意。丙○○乃夥同甲○○、乙○○三人，意圖為自己不
法之所有，並基於意圖勒贖而擄人之犯意聯絡，共同攜帶烏茲衝鋒槍、九○手槍、九
二手槍各一把，子彈多發，於八十七年二月二十四日上午九時十分許，先由甲○○以
電話刺探謝政憲人在診所後，三人隨即由甲○○駕駛租來之ＴＷ－三二三三號（由丙
○○先行以黑色絕緣膠變換成ＴＷ－三二八八號以人掩人耳目）自小客車逆向停在謝
政憲診所前，丙○○、乙○○二人頭戴面罩、分持烏茲衝鋒槍及手槍衝進診所內，乙
○○負責以手槍控制診所內之病患及護士，丙○○則衝入診療室強押謝政憲醫師離開
診所，謝政憲不從，丙○○乃以烏茲衝鋒槍槍托重擊其頭部造成顱骨橫向線狀骨折三
‧五公分，乙○○並趨前強拉謝政憲進入車內，甲○○隨即將車加速開走，丙○○在
車上以膠帶綑綁謝政憲雙手及矇住雙眼，並逼問謝政憲有無三千萬元之贖款？謝政憲
答以僅有三百萬元，丙○○認謝政憲有意矇騙而極度不悅，再度對之痛毆，並逼問何
人可籌得贖款？謝政憲迫於無奈，而供出友人吳福明及葉世男二人之電話。且於途中
丙○○、甲○○、乙○○三人，分別打電話至吳福明住處勒索三千萬元之贖款，經吳
福明求情而逐漸降低贖款為一千萬元，車行至高雄縣內門鄉內門加油站前，即以保特
瓶裝了半瓶汽油備用，當日下午三時許以後，車行至高雄縣美濃鎮龍肚里山坡處，因
前無去路，丙○○三人遂強押謝政憲下車往前走，適該處山溝有一涵洞未覆水泥蓋，
丙○○故意引導謝政憲往涵洞處走，丙○○即將手上之烏茲衝鋒槍子彈上膛（裝有滅
音器），自左側朝謝政憲頭部射擊一槍，子彈自左耳上方七公分處貫入，於右側太陽
穴處射出，當場因頭部遭槍擊死亡，丙○○隨即命甲○○至涵洞內，拿取謝政憲身上
之皮帶及皮鞋，並以所準備之汽油澆淋謝政憲屍體，再點火燃燒屍體而損壞之。丙○
○、甲○○、乙○○隨即驅車離去，往高雄縣六龜鄉沿路丟棄滅音器、頭罩、皮帶、
皮鞋等物後再折返台南市後分手，隨即各自逃匿躲藏」；於證據及所犯法條欄雖明
：「核被告丙○○、甲○○所為，均係犯刑法第二百七十一條第一項之殺人罪嫌，同
法第二百四十七條第一項遺棄屍體罪嫌、同法第三百四十六條第一項恐嚇取財罪嫌；
渠等又與被告乙○○三人共犯刑法第三百四十八條第一項擄人勒贖而殺害被害人罪嫌
，同法第二百四十七條第一項損壞、遺棄屍體罪嫌，槍砲彈藥刀械管制條例第七條第
三項無故持有槍、彈罪嫌。被告丙○○另犯刑法第三百零四條第一項妨害自由罪嫌，
及懲治盜匪條例第五條第一項第一款之強盜罪嫌，被告丙○○、甲○○、乙○○三人
，所犯之上開各罪間，除被告丙○○、甲○○所共犯（或丙○○個別所犯）之恐嚇取
財犯行為連續犯外，其餘各罪之犯意各別、行為及時間上俱屬互異，請分論併罰」。
探其真意，係指丙○○、甲○○等所犯數案（即數訴數案）之犯意各別，應分論併罰
，就未經許可持有槍枝、意圖勒贖而擄人而故意殺被害人及損壞屍體等罪間之法律關
係，未有所主張，但揆其真意，應認所犯三罪間具有方法目的之牽連關係，屬裁判上
一罪案件，即原判決就丙○○、甲○○持槍剝奪吳德明之行動自由及丙○○再槍殺吳
德明部分，亦論斷丙○○所犯妨害自由、殺人及遺棄屍體罪，具有方法與結果之牽連
關係，依牽連犯規定，從一重依殺人罪論處（原判決正本第二十一頁；原判決另論斷
甲○○所犯遺棄屍體罪係另行起意而分論罰，因該被告未提起上訴，檢察官亦未對此
分不服上訴而告確定），乃原判決關於甲○○、乙○○等二人被訴擄人勒贖而故意殺
被害人謝政憲部分，變更檢察官起訴法條，遽認係犯以非法方法剝奪人之身體自由（
乙○○部分認與所犯之未經許可持有衝鋒槍罪有方法結果牽連關係而從一重之未經許
可持有衝鋒槍罪處斷），而就損壞屍體部分認犯罪不能證明，與論罪科刑部分屬數罪
併罰關係，而另於主文諭知無罪，殊屬違誤。應認原判決關於丙○○、乙○○部分及
甲○○共同以非法方法剝奪人之身體自由、損壞（謝政憲）屍體部分，均仍有撤銷發
回之原因。
據上論結，應依刑事訴訟法第三百九十七條、第四百零一條，判決如主文。
中      華      民      國    八十八    年     十二     月     十七     日
                              最高法院刑事第一庭
                                  審判長法官  施  文  仁
                                        法官  張  淳  淙
                                        法官  林  永  茂
                                        法官  蕭  仰  歸
                                        法官  洪  文  章
      右正本證明與原本無異
                                              書  記  官
